【裁判字號】    91,上更(一),1033
【裁判日期】    920227
【裁判案由】    毒品危害防制條例
【裁判全文】
臺灣高等法院刑事判決                      九十一年度上更(一)字第一三三號
    上  訴  人
    即  被  告  丁○○
    指定辯護人  本院甲○辯護人  李廣澤
右上訴人因毒品危害防制條例案件，不服臺灣基隆地方法院八十七年度訴字第四九四
號，中華民國八十九年五月三十一日第一審判決（起訴案號：臺灣基隆地方法院檢察
署八十七年度訴字第四九四號）提起上訴，判決後，經最高法院第一次發回更審，本
院判決如左：
    主  文
原判決撤銷。
丁○○共同連續非法販賣化學合成麻醉藥品，累犯，處有期徒刑伍年貳月。
    事  實
一、丁○○前於民國八十二年間因違反麻醉藥品管理條例等案件，經臺灣臺北地方法
    院以八十二年訴字第三三一八號判處有期徒刑一年（非法吸用安非他命部分有期
    徒刑六月，違反藥事法部分有期徒刑七月），經本院以八十三年度上訴字第二○
    四一號判決上訴駁回，嗣並確定，八十三年八月三十一日入監執行，其於入監執
    行前，於八十三年間因違反麻醉藥品管理條例案件，經臺灣士林地方法院以八十
    三年度易字第三○一五號判處有期徒刑七月，嗣並確定，並與前案更定應執行刑
    一年六月，八十四年九月二十七日縮短刑期假釋出監，八十五年二月一日縮刑期
    滿未經撤銷假釋，其未執行之刑，以已執行論，而執行完畢，猶不知悔改。其知
    安非他命業經行政院衛生署於七十九年十月九日以衛署藥字第九０四一四二號公
    告列入麻醉藥品管理條例第二條第四款所定之化學合成類麻醉藥品管理並禁止於
    醫療上使用，同年月十一日生效，依同條例第十三條規定，不得非法販賣，猶與
    綽號「益仔」之不詳姓名成年男子共同意圖營利，並基於概括之犯意聯絡，先於
    八十七年一月十五日下午十一時許，在基隆市○○路不詳店名之保齡球館內，以
    新台幣（下同）二萬元之價格出售七公克之安非他命予丙○○○施用（由檢察官
    另案處理）而牟利，嗣於八十七年三月十一日凌晨一時許，因經警查獲丙○○○
    吸用安非他命，丙○○○乃配合警方，打丁○○之呼叫器000000000號
    與丁○○聯絡，佯稱欲向其購買價值三萬元之安非他命，雙方約好交易價格及地
    點之後，丁○○遂依約駕駛自用小客車於同日凌晨零時四十五分許，到達台北縣
    汐止鎮○○路○段二三五號立大保齡球館前，丁○○表示要載林榮祥前往臺北縣
    板橋市某處，欲向綽號「益仔」者拿取三萬元安非他命販賣給丙○○○，惟為事
    先埋伏於現場之員警當場查獲，而未得逞，並在丁○○所駕駛之自用小客車上查
    獲扣得分裝袋五個。
二、案經臺北市警察局大安分局報請臺灣臺北地方法院檢察署呈請臺灣高等法院檢察
    署令轉臺灣基隆地方法院檢察署檢察官偵查起訴。
    理  由
一、訊據被告丁○○否認上情，辯稱：丙○○○打二通電話給伊，要伊幫忙調安非他
    命，第三通丙○○○說要借伊三萬元，因伊房子倒了，正缺錢，伊才去，不是要
    賣安非他命給丙○○○云云，並請勘驗八十七年三月十一日下午四時四十分暨下
    午六時四十分之檢察官偵訊錄音帶。惟查被告如何夥同綽號「益仔」之不詳姓名
    成年男子共同意圖營利，先後販賣安非他命與丙○○○等情，業據證人丙○○○
    於警訊時供稱：「警方所查獲之丁○○就是販賣安非他命給我的綽號『瑞銘』之
    日晚上二十三時他（指被告丁○○）帶我到基隆市○○路一家保齡球館前向乙名
    的安非他命，丁○○並當場抽取兩公克安非他命的佣金，那名男子我不認識」、
    「（你有無誣陷及栽贓丁○○？）沒有，如果本案需要我可以出庭指證、對質」
    、「我今天十日約上五十一時許到大安分局警備隊後開始以呼叫器000000
    000號與瑞明聯絡，並於下午十時左右與他連絡上，當時因他身上沒有安非他
    命，所以他叫我等到今日(十)晚上二十二時他會跟我連絡，我等到二十二時他與
    我聯絡並叫我去他家但我騙他說他家不安全所以我就約他在汐止立大保齡球館前
    見面，當時下午十六時我並告訴他我要向他買新台幣參萬元之安非他命，他並於
    八十七年三月十一日零時四十五分左右駕駛自小客ＨＺ－四九０五到達立大保齡
    球館，他並叫我到他車上並告訴我他要去板橋購買安非他命，因我坐上車後他就
    把車子開走，警方以為『瑞銘』要把我載到別處去交易，所以就在保齡球館前將
    他的車子攔住，警方當請示檢察官後並對自小客ＨＺ－四九０五實施盤查，並在
    駕駛座旁之門板凹臺內取出分裝袋伍個」、「（你先向瑞銘購買幾次安非他命最
    後一次是何時？）我向瑞銘買的次數忘記了，最後一次是在八十七年一月十五日
    許在基隆市向他購買」等語（偵字第五三○九號偵查卷第十四、十五、二十一頁
    ）。於原審審理時亦供稱：「（丁○○與你何關係？為何可知可向其拿安非他命
    ？朋友介紹，也是朋友帶我過去的，說要貨者丁○○有辦法調，可以找他，故我
    認識他是要買安非他命，以前不認識他」等語（一審卷第六十六頁）。依證人丙
    ○○○之供述，其確有向被告購買安非他命，且其向被告丁○○購買時，被告丁
    ○○係夥同另一人出售安非他命給丙○○○。
二、又查被告丁○○於警訊時供稱：「我現在願意把我和丙○○○共同去向板橋買的
    上游供出來，他叫『益仔』，他住迴龍附近，但詳址不知，只知地點」、「我在
    益仔那裡買過二次的貨。他現仍不知我被抓，故警察若現在帶我去找我可把他釣
    出來，他電是0000000000號，0000000000號，我都是在他家附近交貨，一次在板
    橋交貨。昨天我有和『益仔』聯絡過，約好晚上二點要去取貨。我是幫丙○○○
    調貨的，我並沒有賺他的錢，我向益仔調的貨是一萬元是三點五克，而昨天丙○
    ○○表示要三萬元的貨，我才在昨天向『益仔』調貨」、「（警局初訊及剛剛偵
    查中為何不承認？）因怕被收押，家裡沒有依靠，故才不敢承認。（你除了留給
    丙○○○呼叫器號碼之外，尚有留給他你家00000000號電話？）是的，我有留家
    裡電話給他」、「我都是於半夜向『益仔』拿貨的。我希望能把益仔抓到後，能
    讓我交保及減輕其刑」等語（偵字第五三○九號偵查卷第三十五、三十六、第三
    十七頁）。從上所述，證人丙○○○所稱夥同被告丁○○出售安非他命給伊之人
    應係被告丁○○所稱該綽號「益仔「之不詳姓名之成年男子。而被告丁○○雖辯
    稱伊僅係幫丙○○○調貨，並未賺取差價云云。惟依丙○○○所供於八十七年一
    月十五日晚上二十三時在基隆市○○路一家保齡球館前購買時，被告丁○○並當
    場抽取兩公克安非他命的佣金，顯見被告並非僅單純幫丙○○○調貨而已，其自
    身既有營利行為且參予販賣，被告與該名綽號「益仔「之不詳姓名之成年男子係
    共同營利，販賣安非他命，其二人有犯意之聯絡及行為分擔，為共同正犯。
三、關於八十七年三月十一日凌晨一時許，因經警查獲丙○○○吸用安非他命，丙○
    ○○乃配合警方，打丁○○之呼叫器000000000號與丁○○聯絡，佯稱
    欲向其購買價值三萬元之安非他命，雙方約好交易價格及地點之後，丁○○遂依
    約駕駛自用小客車於同日凌晨零時四十五分許，到達台北縣汐止鎮○○路○段二
    三五號立大保齡球館前，丁○○表示要載林榮祥前往臺北縣板橋市某處，欲向綽
    號「益仔」者拿取三萬元安非他命販賣給丙○○○，惟為事先埋伏於現場之員警
    當場查獲，而未得逞等情部分，丙○○○供述明確之外，並經證人即警員乙○○
    於本院調查時到庭供稱：「之前我們就先查獲了丙○○○，丙○○○就先由檢察
    官收押，查獲當天有問他的上游是誰，當時他不講，後來檢察官指示我們借提他
    出來，那時候丙○○○就說出了他的上手是綽號『瑞銘』的人，還有說出『瑞銘
    』的呼叫器跟聯絡電話。（你們是否有要丙○○○打電話約出綽號『瑞銘』的人
    出來？）有。有跟他說要他聯絡他的上手，要他假裝說要跟他的上手買安非他命
    。有時候他是用我們大安分局的電話，有時候是用我們個人的行動電話約他的上
    手出來。（交易的地點是如何約定的？）都是他們自己習慣的地點，約定的交易
    地點是丙○○○自己約定的，價格跟交易地點都是丙○○○自己約的。他打電話
    約上手的時候，我們人都在旁邊聽，聯絡時間好之後，我們就帶丙○○○到約定
    的地點，當時是約在汐止的保齡球館的停車場那裡。到了之後，丙○○○有上丁
    ○○的車，但是當時是我們有另外一個警員跟丙○○○一起上車，我們不可能讓
    丙○○○自己上車，當時沒有查獲毒品，但是有查獲分裝袋」等語（本院九十二
    年一月二十七日訊問筆錄）。足見證人丙○○○僅意在協助警察辦案，以求人贓
    俱獲，被告丁○○則係因警方誘捕而同意安非他命售賣予丙○○○，應可確定。
    惟此時丁○○與丙○○○在事實上雖不能真正完成買賣安非他命之行為，然丁○
    ○既有販賣安非他命之故意，且已著手實施，仍應論以非法販賣安非他命未遂罪
    名。被告嗣後翻異前詞，改稱伊並未販賣安非他命給柯林榮榮祥，八十七年三月
    十一日丙○○○打電話給伊係要借伊三萬元，因伊房子倒了，正缺錢，伊才去，
    不是要賣安非他命給丙○○○云等語。惟查證人丙○○○於本院調查時供稱：當
    時是警察拿被告的名字跟電話給伊，要伊約被告出來。警察要伊約被告出來說伊
    要向被告買安非他命，至於當時被告有無提起借錢之事伊已忘記，且當時伊身上
    並未帶錢等語（見本院九十二年一月十七日訊問筆錄）。而證人即警員於本院調
    查時亦供稱：丙○○○在打電話的時候，伊都在旁邊，並未聽到丙○○○有說要
    借錢之事等語（見本院九十二年一月十七日訊問筆錄）。足見被告上開辯解係畏
    罪卸責之詞，不足採信。參以被告於原審亦供稱：與證人丙○○○相識彼此並無
    怨隙等語（見原審卷第九十三頁），且八十七年三月十一日該次販賣行為亦係經
    警授意丙○○○與被告電話聯絡後，被告即表示同意取貨販賣之事，足見本件確
    係證人丙○○○主動供出安非他命來源，經警查獲被告。證人丙○○○所為上開
    不利於被告之供述，應非為了其本身所涉違反麻醉藥品管理條例犯行，企求獲得
    減輕刑罰而故為誣陷被告之詞。
四、查安非他命害人匪淺，政府懸為禁令，禁止非法買賣，若非有利可圖，應無甘冒
    被取締判處重罪之危險而從事安非他命之買賣之理，是其所販入安非他命之價格
    必較其出售之價格低廉，而有從中賺取買賣差價牟利之意圖甚明。且販賣毒品係
    屬違法行為，非可公然為之，不論是瓶裝或紙包之安非他命，均可任意分裝增減
    其分量，而每次買賣之價量，亦隨時依雙方關係之深淺、當時之資力、需求程度
    及對行情之認知等因素，機動地調整，販賣之利得，除經坦承犯行，或價量俱臻
    明確外，委難查得實情，職是之故，即使未經查得實際販賣之利得，但除非別有
    事證，足認係按同一價量委買或轉售，確未牟利外，尚難執此遽認非法販賣之證
    據有所未足，致知過坦承者難辭重典，飾詞否認者反得僥倖，而失情理之平。以
    本件而言，被告與丙○○○並非並非親故摯友，苟無得利，被告豈有甘冒重刑，
    一再轉售之理，故被告有販售毒品安非他命圖利之犯意甚明。
五、按行為後法律有變更者，適用裁判時之法律。但裁判前之法律有利於行為人者，
    適用最有利於行為人之法律，刑法第二條第一項定有明文。查被告等上開行為後
    ，毒品危害防制條例業經於八十七年五月二十日公布施行，並於同年五月二十二
    日生效，而將安非他命列為第二級毒品。非法販賣安非他命之處罰，由麻醉藥品
    管理條例第十三條之一第二項第一款之非法販賣化學合成麻醉藥品罪，修正為毒
    品危害防制條例第四條第二項之販賣第二級毒品罪，販賣安非他命之刑度亦由處
    五年以上有期徒刑，得併科五萬元以下之罰金，提高為處無期徒刑或七年以上之
    有期徒刑，得併科新台幣七百萬元以下罰金，經過新舊法整體比較之結果，應以
    行為時之舊法即麻醉藥品管理條例第十三條之一第二項第一款規定有利於被告，
    依刑法第二條第一項但書之規定，應適用行為時之麻醉藥品管理條例第十三條之
    一第二項第一款。查安非他命為麻醉藥品管理條例第二條第四款所規定之化學合
    成麻醉藥品，業經行政院衛生署七十九年十月九日衛署藥字第九０四一四二號公
    告在案，同年月十一日生效，不得非法販賣。又麻醉藥品管理條例已於八十八年
    六月二日修正公布為管制藥品管理條例，違反規定販賣管制藥品者，依該條例三
    十七條規定，依毒品危害防制條例處理外，並受罰鍰處分，並未廢除刑罰。被告
    非法販賣安非他命，核係犯原麻醉藥品管理條例第十三條之一第二項第一款之非
    法販賣化學合成麻醉藥品罪，其非法持有安非他命並進而非法販賣，其非法持有
    之低度行為，為非法販賣之高度行為所吸收，不另論罪。被告與綽號「益仔」之
    不詳姓名成年男子間有犯意聯絡及行為分擔，均為共同正犯。關於八十七年三月
    十一日凌晨販賣部分，係因經警查獲丙○○○吸用安非他命，丙○○○乃配合警
    方，經警授意打丁○○之呼叫器，佯稱欲向其購買價值三萬元之安非他命，被告
    始約定交易價格及地點進行交易，雖該次因警員於交易現場埋伏查獲而未得逞，
    惟按行為人如原有販賣安非他命營利之故意，於談妥價格後，並依約前往交易地
    點進行交易，此時即已著手實施販賣安非他命之行為，縱買受者原無買受安非他
    命之意思，其虛與之洽買毒品，僅意在協助警察辦案，以求人贓俱獲，此時行為
    人與買受人在事實上雖不能真正完成買賣安非他命之行為，然出賣人既有販賣安
    非他命之故意，且已著手實施，仍應論以非法販賣安非他命未遂罪名。是故被告
    於八十七年三月十一日凌晨販賣部分，仍應成立販賣未遂罪。先後二次非法販賣
    安非他命之行為，時間緊接，所犯罪名相同，顯係出於概括之犯意為之，為連續
    犯，應依刑法第五十六條之規定論以非法販賣化學合成麻醉藥品既遂罪以一罪論
    並依法加重其刑。公訴意旨未提及被告係與綽號「益仔」之不詳姓名成年男子共
    同販賣安非他命，容有未當。至公訴意旨雖未敘及被告所為八十七年三月十一日
    凌晨販賣未遂部分，惟此部分與起訴部分有連續犯裁判上一罪之關係，依刑事訴
    訟法第二百六十七條之規定，為起訴效力所及，本院自得加以審判，附此敘明。
    又查被告有事實欄所載之犯罪科刑執行情形，有本院被告全國前案紀錄表及臺灣
    基隆地方法院檢察署刑案資料查註紀錄表在卷可稽，其受有期徒刑之執行完畢，
    五年以內再犯有期徒刑以上之本罪，為累犯，依刑法第四十七條規定遞加重其刑
    。
六、原審認被告罪證明確，予以論罪科刑，固非無見，惟查被告係夥同綽號「益仔」
    之不詳姓名成年男子共同意圖營利，非法販賣化學合成麻醉藥品，原審未論以共
    同正犯，自有未當；又被告於八十七年三月十一日凌晨販賣部分，應成立販賣未
    遂罪，且此部分與起訴部分有連續犯裁判上一罪之關係，依刑事訴訟法第二百六
    十七條之規定，為起訴效力所及，原審並未併予審理，亦有未洽。被告上訴意旨
    否認犯罪，並執前詞，指摘原判決不當，其上訴雖無理由，惟因原判決既有可議
    之處，自應由本院將原判決撤銷改判。爰審酌被告之素行不佳，犯罪之動機、手
    段、所生危害及犯後態度等一切情狀，量處如主文第二項所示之刑，以資懲儆。
    又扣案之安非他命分裝袋五個被告否認為其所有，且又查無其他證據足資證明確
    為被告所有，自不另為沒收之宣告，附此敘明。
七、公訴意旨另以被告基於概括之犯意，自八十六年十二月十五日至八十七年一月二
    日止，在臺北縣瑞芳鎮○○路四十八巷吉祥園二號三樓住處、瑞芳鎮四角亭等地
    ，先後以每包五千元、一萬元不等代價，非法販賣安非他命與邱鍾文、丙○○○
    及方福進吸食，因認被告另涉有麻醉藥品管理條例第十三條之一第二項第一款之
    非法販賣化學合成麻醉藥品罪嫌。經查證人邱鍾文、方福進及丙○○○固於警訊
    中指證被告有此部分非法販賣安非他命之事實，惟觀之證人邱鍾文於警訊中之證
    言僅提及其所吸用之安非他命，係向一名年籍不詳綽號瑞明之男子購買，都是以
    呼叫器0000000扣二七七七聯絡等語。但證人邱鍾文於警訊時並未指認其
    所稱綽號瑞明之男子為何人？是否即為被告丁○○？且被告亦否認曾使用過上開
    呼叫器，則證人邱鍾文所指稱販賣安非他命綽號瑞明之男子是否即為本案之被告
    丁○○，已有可疑。且證人邱鍾文經原審多次傳喚、拘提均未到案，致無法查證
    其證言之真實性，又其何以故意規避法院之傳拘，不到庭作證，動機顯有可疑，
    其上開證言尚不足為認定被告犯罪之證據。證人方福進其於原審審理時迭次否認
    被告曾販賣安非他命予伊施用，證稱：警訊筆錄內容不實在，伊是向丙○○○及
    綽號阿義買安非他命，並未向被告買安非他命，是警員提供資料叫伊講等語，其
    先後所述不一，自不得僅以證人方福進於警訊中存有瑕疵之證詞，作為認定被告
    犯罪之證據。再者丙○○○於警局偵訊時雖證稱：第一次是在八十六年十二月十
    五日左右，在他（指被告）家購買一萬元三．五公克之安非他命成交，第二次是
    在約一個星期後在他家向他購買一萬元三．五公克之安非他命成交，第三次是在
    八十七年一月二日左右在他家購買一萬元三．五公克之安非他命成交云云；惟其
    於原審證稱：自八十六年十二月十五日起至八十七年一月二日止，曾透過被告之
    介紹向他人購買過三次安非他命，被告有無抽頭伊不知道，證人丙○○○所述，
    前後不一，亦不足以認定被告有該三次非法販賣安非他命予丙○○○之犯行。此
    外，復查無其他證據足認被告有被訴之此部分非法販賣安非他命之犯行，尚不能
    證明被告有此部分犯罪，惟因公訴意旨此部分與前開論罪科刑部分有連續犯裁判
    上一罪之關係，故不另為無罪判決之諭知。
據上論斷，應依刑事訴訟法第三百六十九條第一項前段、第三百六十四條、第二百九
十九條第一項前段，麻醉藥品管理條例第十三條之一第二項第一款、刑法第十一條前
段、第二條第一項但書、第二十八條、第五十六條、第四十七條，判決如主文。
本案經檢察官洪泰文到庭執行職務。
中      華      民      國    九十二    年      二      月    二十七    日
                              臺灣高等法院刑事第十七庭
                                  審判長法  官  陳  正  雄
                                        法  官  許  宗  和
                                        法  官  許  錦  印
右正本證明與原本無異。
如不服本判決應於收受送達後十日內向本院提出上訴書狀，其未敘述上訴之理由者並
得於提起上訴後十日內向本院補提理由書（均須按他造當事人之人數附繕本）。
                                        書記官  楊  妙  恩
中      華      民      國    九十二    年     三       月     四       日
附錄本判決論罪科刑法條：
麻醉藥品管理條例第十三條之一第二項第一款：
違反前條之規定，其屬於第二條第四款之麻醉藥品者，依左列規定處罰：
一、非法輸入、製造、運輸、販賣者，處五年以上有期徒刑，得併科五萬元以下罰金
    。


司法院資訊處製作；財團法人民間司法改革基金會備份。
